臺灣高等法院民事判決
109年度家上易字第4號
上  訴  人  徐達人
            徐達平
            徐憶秋
兼上三人
訴訟代理人  徐達行
被上訴人    胡壽年
訴訟代理人  許惠峰律師
            鍾佩陵律師
            房彥輝律師
上列當事人間請求分割遺產等事件，上訴人對於中華民國109年1
月21日臺灣新北地方法院107年度家繼訴字第117號第一審判決提
起上訴，本院於109年12月30日言詞辯論終結，判決如下：
    主      文
上訴駁回。
第二審訴訟費用由上訴人負擔。
原判決主文第一、二項所載之原判決附表一、二，其中原判決附
表一編號三有關「徐憶如」之記載應更正為「徐憶秋」，原判決
附表二編號四有關「徐達行」之記載應更正為「徐憶秋」。
    事實及理由
一、被上訴人主張：被繼承人徐如保於民國107年2月16日死亡，其繼承人為兩造共5人；徐如保死亡時，遺有如原判決附表一（下稱附表一）所示之遺產；又徐如保於102年9月1日於身心健康良好之形況下，曾自書遺囑記載：「本人不幸去世後，所有遺產包括現金、房子，由妻子胡壽年女士先拿壹半。」(下稱系爭遺囑)，是徐如保所留之遺產應依系爭遺囑分割，即由伊分配1/2，餘1/2再由上訴人4人每人各分配1/8；兩造就上開遺產並無不分割之協議，亦無因物之使用目的不能分割之情形，然無法達成協議，伊自得請求按原判決附表二（下稱附表二）所示分配比例分割附表一所示遺產等情。爰依民法第1164條規定，求為判決兩造就徐如保所遺如附表一之遺產，分割如附表一分割方法欄所示之判決（原審依附表一所示分割方法分割徐如保之遺產，上訴人不服，提起上訴)。並於本院答辯聲明：如主文所示。
二、上訴人則以：被上訴人所提之系爭遺囑記載作成日期為102
    年9月1日，然迄至徐如保於107年2月16日死亡時，被上訴人
    與徐如保均向伊等表示徐如保未曾書立遺囑，系爭遺囑應係
    他人所偽造，不得依此虛偽之遺囑分配徐如保遺產；又徐如
    保之繼承人為兩造共5人，應繼分各1/5，徐如保死亡時，遺
    有如附表一所示之遺產，應按法定應繼分即每人各1/5比例
    分配等語，資為抗辯。並於本院上訴聲明：㈠原判決廢棄。㈡
    徐如保所遺附表一編號1、2所示房地，應由兩造按各1/5比
    例，分割為分別共有，附表一編號3所示存款，應由徐憶秋
    先取得30萬元後，餘額由兩造按各1/5比例予以分配。
三、查，徐如保於107年2月16日死亡，其繼承人為兩造共5人，
    徐如保死亡時留有附表一所示之遺產，又上訴人徐憶秋代墊
    徐如保之喪葬費用新臺幣（下同）30萬元，應由徐如保之遺
    產中支付等情，有卷附戶籍資料、死亡證明、土地建物所有
    權狀、登記謄本、遺產稅申報書暨附件、喪葬費單據、財政
    部北區國稅局遺產稅免稅證明書可稽(見原審卷一第33至45
    、53至55、97至117、137、265至273頁，卷二第101至105頁
    )，並為兩造所不爭執（見本院卷第327、343至344、358至3
    59頁），堪信為真。
四、本件應審究者為㈠系爭遺囑之效力？㈡徐如保所留附表一所示
    遺產分割方法，以何為當？茲論述如下：
㈠、系爭遺囑之效力？
  ⒈按遺囑制度在尊重故人之遺志，因其內容多屬重要事項，或
    攸關遺囑人之財產處分，或涉及身分指定，而其效力發生在
    遺囑人死亡後，如起紛爭已難對質，為確保遺囑人之真意，
    並防免利害關係人之爭執，我國民法乃規定遺囑須具備法定
    之方式，始生遺囑之效力。次按自書遺囑者，應自書遺囑全
    文，記明年、月、日，並親自簽名；如有增減、塗改，應註
    明增減、塗改之處所及字數，另行簽名，民法第1190條定有
    明文。
  ⒉經查：
　  ⑴、被上訴人提出之系爭遺囑開頭即以「遺囑」為名，內容記載「本人不幸去世後，所有遺產包括現金、房子，由妻子胡壽年女士先拿壹半。此據。立遺囑人徐如保具。中華民國一○二年九月一日」（見原審卷一第59頁）；自其形式觀之，應已符合民法第1190條所規定自書遺囑之法定方式，即由立遺囑人自書遺囑全文，並記明年、月、日，並親自簽名，且無增減、塗改等處。
　　⑵、惟上訴人否認系爭遺囑之真正，則依訴訟法上舉證責任之分配，自應由提出系爭遺囑之被上訴人就系爭遺囑確係徐如保所親自書寫而為真正乙節，負舉證責任；而在上訴人前以被上訴人涉嫌偽造系爭遺囑為由對其所提之刑事案件偵查時，經檢察官以系爭遺囑與兩造所提徐如保親簽之其他文書如財團法人吳仲亞先生教育慈善基金會信箋、徐如保護照、委託書、同意書、信義房屋買賣仲介專任委託書、綜合所得稅結算申報書、記事本、銀行匯出款項賣匯水單申請書、自動出院志願書、家族紀錄表、銀行存款憑條、銀行取款憑條、土地建築改良物贈與所有權移轉契約書、徐如保大頭照10張背面書寫之文字等資料，送請法務部調查局鑑定，經調查局將系爭遺囑編為甲類資料，將兩造所提徐如保所書寫之其他資料編為乙類資料，以「特徵比對、影像光譜比對儀檢查、實體顯微鏡檢查」為鑑定方法鑑定筆跡，鑑定結果為：「甲類資料（即系爭遺囑）上筆跡與乙類資料上徐如保親書筆跡筆劃特徵相同，研判應為同一人所書」等情，有卷附法務部調查局文書暨指紋鑑識實驗室鑑定書可證（見原審卷二第137頁至第157頁，下稱系爭鑑定書）；且細觀系爭鑑定書所附之鑑定分析表，調查局為鑑定時，除分析比較系爭遺囑上之「徐如保」三字之簽名外，亦已就系爭遺囑之內文中如「遺、囑、本、人、不、去、世、後、現、金、房、妻、女、士、先、拿、壹、半、據、具、華、民、國、九、日」等文字，逐一與兩造所提徐如保書立之其他乙類資料相同或近似文字為筆跡之比對分析鑑定（見原審卷二第141至157頁），方認定系爭遺囑與徐如保親書之其他文件均應為同一人即徐如保所書；則由系爭鑑定書所載之鑑定結果，堪認系爭遺囑全文均為徐如保親自書寫，已符合民法第1190條自書遺囑之法定方式，應生自書遺囑之效力。
　　⑶、上訴人雖質疑調查局系爭鑑定書之正確性，而經本院將
        上訴人所提之疑義發函調查局請調查局為說明（見本院
        卷第169至171、207至208頁），調查局於109年9月28日
        函覆略以「本案實施鑑定之人經國家考試及格，定期並
        持續接受筆跡鑑定相關之學識知能、檢驗技術等專業訓
        練，鑑定資歷約4.75年。系爭遺囑本局係以手寫筆跡之
        原件為鑑定。爭議筆跡除被繼承人『徐如保』簽名筆跡外
        ，尚包含遺囑內容之其他字跡。嗣經與臺灣新北地方檢
        察署提供之徐如保參考筆跡比對後，認為兩者筆劃特徵
        相同，應非他人筆跡或臨摹寫出。本局對於筆跡鑑定係
        採特徵比對法，綜徵『筆跡特徵』之檢查與比對結果，據
        以研判書寫者之異同。是『筆跡特徵』非僅有稀少性之個
        化特徵，尚有相似性之類化特徵；又實施鑑定時，『筆
        跡特徵』非單一檢視，而係綜合評價；且『筆跡特徵』非
        逕憑『量』的數字多寡為是，仍須作『質』的專業價值判斷
        …」（見本院卷第219至220頁）；足佐調查局所提之系
        爭鑑定書所為之鑑定分析，係由專業人員憑其智識及技
        術比對分析後，所為之判斷，應有相當之正確性而可憑
        信。　　
　  ⑷、復在調查局函覆上訴人所提之質疑後，上訴人又改爭執當初送請調查局鑑定比對之其他徐如保書寫之「乙類資料」非全然是徐如保親寫筆跡，將致系爭鑑定書鑑定結果有誤云云（見本院卷第243頁）；惟系爭鑑定書所用以比對系爭遺囑之乙類資料，均為上訴人提告被上訴人涉嫌偽造系爭遺囑之刑事案件偵查時，經兩造所提出，除被上訴人所提諸如委託書、同意書、信義房屋買賣仲介專任委託書、綜合所得稅結算申報書外（見原審卷二第23頁，本院卷第361頁），其餘乙類資料如護照、自動出院志願書、記事本、銀行存款憑條、徐如保大頭照10張、102年9月26日土地建築改良物贈與所有權移轉契約書等，均為上訴人自行提出，此亦為上訴人所不爭執（見本院卷第361至362頁），則上訴人前既已自行提出欲用以比對系爭遺囑是否為徐如保所親書之文件資料，豈有在經鑑定比對為同一人書寫之後，反爭執其所自行提出之文件資料非真正之理；況其後上訴人又自承系爭鑑定書用以比對系爭遺囑之乙類資料上「徐如保」之簽名均為徐如保本人親簽，僅爭執系爭遺囑上「徐如保」之簽名非徐如保本人親簽等語（見本院卷第362頁）；是以，上訴人以無法確定當初送請調查局鑑定比對系爭遺囑之其他徐如保書寫之「乙類資料」為徐如保親寫筆跡為由，抗辯系爭鑑定書鑑定結果有誤云云，尚無可採。
　　⑸、至上訴人雖以其所提出雲芝聯合鑑定顧問有限公司鑑定書為證（見原審卷二第39至66頁），抗辯系爭遺囑為仿造字跡云云；惟兩造於原審時，均已表示同意由刑事偵查案件之臺灣新北地方檢察署檢察官送鑑定（見原審卷一第255、291頁）；況上訴人所自行送請之民間鑑定公司，其送鑑定時所檢附之資料為何，是否為原本，真實性為何，均未在訴訟程序中經兩造核對無誤，且該民間鑑定公司所為之鑑定僅有比對「徐如保」3字，未如調查局所為之系爭鑑定書係就系爭遺囑逐字比對徐如保之筆跡特性，均使該私人鑑定結果之正確性存疑，故實難徒憑上開民間鑑定公司出具之鑑定書，即可逕行推翻調查局出具之系爭鑑定書鑑定結果。
　　⑹、又上訴人聲請再次將系爭遺囑送其他機構為鑑定，惟本
        院審酌上開調查局所出具之系爭鑑定書，不僅已由政府
        調查機關為客觀中立且專業之鑑定，並就鑑定經過詳盡
        敘述，再就上訴人所提之疑義函覆說明，應有相當之正
        確性；而上訴人未能指出系爭鑑定書有何不能採信之處
        ，僅因鑑定結果不如己意，即欲再送請其他機構鑑定，
        此應無調查之必要，附此敘明。
　　⑺、依上說明，系爭遺囑之內容係由徐如保親自書寫全文，
        並經其親自簽名，應為真正，且徐如保已在系爭遺囑上
        ，記明作成之年、月、日，亦無增減或塗改，而須註明
        增減、塗改之處所、字數及另行簽名之情況，故系爭遺
        囑應合於民法第1190條規定自書遺囑要式，而屬有效。
㈡、徐如保所留附表一所示遺產分割方法，以何為當？　　
　⒈按繼承人有數人時，在分割遺產前，各繼承人對於遺產全部
    為公同共有，民法第1151條定有明文。次按公同共有物之分
    割，除法律另有規定外，準用關於共有物分割之規定，為民
    法第830條第2項所明定。準此，公同共有遺產之分割，於共
    有人不能協議決定分割方法時，依民法第830條第2項準用第
    824條第2項、第3項，法院應命為下列之分配：⑴以原物分配
    於各共有人（民法第824條第2項第1款前段）；⑵原物分配，
    並以金錢補償共有人中未受分配，或不能按其應有部分受分
    配者（民法第824條第2項第1款但書、第3項）；⑶原物分配
    顯有困難時，得變賣共有物，以價金分配於各共有人；或以
    原物之一部分分配於各共有人，他部分變賣，以價金分配於
    各共有人（民法第824條第2項第2款）。次按遺囑自遺囑人
    死亡時發生效力；被繼承人之遺囑，定有分割遺產之方法者
    ，從其所定，民法第1199條、第1165條第1項亦分別定有明
    文。
  ⒉經查：
　　⑴、徐如保死亡時留有附表一所示之遺產，為兩造所不爭執
        ，且兩造均同意其中附表一編號1、2所示房地，應原物
        分配予兩造分別共有，附表一編號3所示存款，應先支
        付徐憶秋代墊徐如保之喪葬費用30萬元，餘額再由兩造
        分配（見本院卷第327、344、358至359頁）。
　　⑵、本院審酌上述兩造之意願，及徐如保遺產之性質，暨前開徐如保所留之系爭遺囑，定有分割遺產之方法，依民法第1165條第1項規定，應從系爭遺囑所定之分割方法；且系爭遺囑所定之分割方法，將上訴人原法定應繼分比例1/5，因被上訴人分配比例增為1/2，致其等分配比例降為如附表二所示1/8，然尚未違反關於特留分之規定，故兩造分配徐如保之遺產比例自應從系爭遺囑所定，由被上訴人分配1/2，餘1/2由上訴人4人平均分配，每人各1/8，即如附表二分配比例所示；是以，徐如保所留附表一之遺產，應分割如附表一分割方法欄所示（原判決於附表一分割方法欄中所載「原物分配」應屬贅載），即其中附表一編號1、2所示房地，應由兩造按如附表二所示之比例，分割為分別共有，附表一編號3所示存款，應由徐憶秋先取得30萬元後，餘額由兩造按如附表二所示之比例予以分配；上訴人請求依法定應繼分每人各1/5比例分配附表一之遺產，應無理由。
五、從而，本件被上訴人依民法第1164條規定，訴請分割徐如保
    如附表一所示之遺產，為有理由，應予准許。原審所定附表
    一遺產之分割方法如附表一「分割方法」欄所示，應屬適當
    ，於法並無違誤。上訴人仍執前詞指謫原判決不當，求予廢
    棄，為無理由，應駁回其上訴。此外，原判決主文第1項所
    載附表一所示之分割方法，其所引用附表二兩造之分配比例
    ，及原判決主文第2項所載訴訟費用應由兩造按附表二所示
    比例負擔部分，惟附表二編號4、5之姓名均為「徐達行」，
    然原判決理由第9頁第22行業已認定應由上訴人4人各取得1/
    8，故附表二編號2至5應為上訴人4人之名，即其中編號4應
    係「徐憶秋」，僅誤載而重覆列為「徐達行」，而應予更正
    為「徐憶秋」；另附表一編號3所載「由被告『徐憶如』先取
    得30萬元後」，此「徐憶如」應為「徐憶秋」之誤載，亦應
    予更正；上開顯為誤寫之錯誤，本院依職權更正如主文第3
    項所示，以資適法。
六、本件事證已臻明確，兩造其餘之攻擊或防禦方法及所用之證
    據，經本院斟酌後，認為均不足以影響本判決之結果，爰不
    逐一論列，附此敘明。
七、據上論結，本件上訴為無理由。爰判決如主文。
中　　華　　民　　國　　110 　年　　1 　　月　　13　　日
                  家事法庭
                      審判長法  官  楊絮雲
                            法  官  郭顏毓
                            法  官  張宇葭
正本係照原本作成。
如不服本判決，應於收受送達後20日內向本院提出上訴書狀，其
未表明上訴理由者，應於提出上訴後20日內向本院補提理由書狀
（均須按他造當事人之人數附繕本）上訴時應提出委任律師或具
有律師資格之人之委任狀；委任有律師資格者，另應附具律師資
格證書及釋明委任人與受任人有民事訴訟法第466 條之1第1項但
書或第 2項（詳附註）所定關係之釋明文書影本。如委任律師提
起上訴者，應一併繳納上訴審裁判費。
中　　華　　民　　國　　110 　年　　1 　　月　　14　　日
　　　　　　　　　　　　　  書記官  李佳姿
附註：
民事訴訟法第466條之1（第1項、第2項）：
對於第二審判決上訴，上訴人應委任律師為訴訟代理人。但上訴
人或其法定代理人具有律師資格者，不在此限。
上訴人之配偶、三親等內之血親、二親等內之姻親，或上訴人為
法人、中央或地方機關時，其所屬專任人員具有律師資格並經法
院認為適當者，亦得為第三審訴訟代理人。